【裁判字號】    89,台上,6231
【裁判日期】    891019
【裁判案由】    貪污
【裁判全文】
最高法院刑事判決                              八十九年度台上字第六二三一號
    上  訴  人  甲○○
    選任辯護人  莊國明律師
                邱朝象律師
右上訴人因貪污案件，不服台灣高等法院中華民國八十八年九月二日第二審更審判決
（八十八年度上更(一)字第二四五號，起訴案號：台灣新竹地方法院檢察署八十五年度
偵字第一二○三九號），提起上訴，本院判決如左：
    主  文
原判決撤銷，發回台灣高等法院。
    理  由
本件原判決認定上訴人甲○○原擔任新竹縣北埔鄉民代表會代表，並自民國八十三年
八月一日起被推選為該代表會主席；代表會職權為議決鄉規約、預算、臨時稅課、財
產之處分、鄉公所組織規程及所屬事業機構組織規程、鄉公所提案事項、決算報告、
鄉民代表提案事項、接受人民請願及其他依法律、中央法規或省縣自治法規賦予之職
權，係依據法令從事公務之人員。其明知實久企業有限公司（下稱實久公司）於同年
二月二十八日向新竹縣北埔鄉鄉公所標得該鄉大坪溪深壢橋下游疏濬工程、冷泉攔砂
壩至伯公廟疏濬工程及大林橋至興豐橋疏濬工程等三項工程。嗣因鄉民陳情，並經代
表會於第十四屆第十七次臨時全會中議決，建議鄉公所予以解約，並令實久公司停工
，鄉公所即於同年五月發函通知該公司不得動工。實久公司負責人林哲雄嗣與鄉長陳
正順，於同年十一月二十二日達成協議後，因未依鄉公所規定期限將該公司前曾挖掘
而堵塞水流之砂石載離現場，鄉公所乃禁止該公司再行載運，使該公司損失慘重。林
哲雄與其公司股東李炳松遂於八十四年六月八日晚上十時許，前往新竹縣北埔鄉○○
路十六號上訴人經營之隆源餅行兼住宅之客廳，李炳松並攜帶其自行籌集之現金新台
幣（下同）一百萬元，央求上訴人於主持代表會時，能議決讓實久公司恢復上開工程
，並交由鄉公所執行，上訴人應允之，並與之期約「二百萬元之賄款，其中一百萬元
行賄鄉長，五十萬元由上訴人收受，餘由上訴人轉交予其同派代表均分」，李炳松當
日所攜帶之一百萬元即交由上訴人收下。李炳松旋又籌得五十萬元，於同月十三日晚
上十時許，再與林哲雄二人前往上訴人上開住處，將之交付予上訴人收受。上訴人乃
囑林哲雄向代表會書寫陳情函，俾依上開約定以達復工之目的。甲○○雖未將上開賄
款轉交予鄉長及其他代表，惟於同年七月二十八日代表會會議時，商請不知上情之代
表林仁發提出回復大林橋至南埔橋段河川內原狀，剷平河床凸起處，會中提出「疏濬
示範區」之構想，並議決請鄉公所採納；上訴人又於同年十月十四日受理實久公司復
工之陳情書，將之提交代表會討論，經議決請鄉公所依據原訂立契約條款，與請願人
協調辦理，並將處理情形函知代表會。然鄉公所始終不同意復工，上訴人復未退還上
開賄款，林哲雄、李炳松乃於八十五年四月十六日前往法務部調查局台北市調查處檢
舉上情，上訴人經查約談到案後，自動提出一百五十萬元，並於偵查中自白而查獲等
情。因而撤銷第一審不當之判決，改判仍論處上訴人依據法令從事公務之人員，對於
非主管之事務，利用職權圖利罪刑。固非無見。
惟查：(一)按有罪判決書之事實一欄，為判斷其適用法令當否之準據，法院應將依職權
認定與論罪科刑有關之事實，翔實記載，然後於理由內逐一說明其憑以認定之證據，
並使事實認定與理由說明，互相適合，方為合法。倘事實認定與理由說明，不相一致
，或事實與理由欄內之記載，前後齟齬，按諸刑事訴訟法第三百七十九條第十四款後
段規定，均屬判決理由矛盾之當然違背法令。原判決事實認定實久公司負責人林哲雄
及股東李炳松先後交付上訴人一百五十萬元，係央求其於主持代表會會議時，能議決
讓該公司恢復上開疏濬工程，並交由鄉公所執行。理由內一謂李炳松、林哲雄等人行
賄之目的，乃在請求鄉公所對其公司原來標得之疏濬工程能予同意復工（見原判決理
由三），卻復引證上訴人於法務部調查局新竹縣調查站（下稱調查站）所供林哲雄及
李炳松二人確曾至伊家中要求伊向鄉長陳正順說項，讓他們繼續清運砂石，林哲雄即
將離去時，將現金一百五十萬元塞給伊，及於偵查中供稱林哲雄本人將錢交給伊，李
炳松先離開時說幫忙砂石給他們採運各等語，為其論據（見原判決理由二之(二)）。究
竟林哲雄、李炳松二人行賄上訴人之目的，係欲透過其運作代表會決議，要求鄉公所
讓實久公司復工，抑或係同意讓該公司繼續將砂石清運載離工地？原判決理由論述前
後並不一致，此部分事實認定與理由內所引證上訴人之供述亦不相符，自有理由矛盾
之違法。(二)原判決理由以李炳松、林哲雄二人行賄之目的，在請求鄉公所對實久公司
原來標得之疏濬工程能予同意復工，雖上訴人為鄉民代表會主席，但同意復工與否，
非鄉代表會職務上所得決定之事項，乃認其受賄應係對於非主管之事物利用職權圖利
，而應成立修正前貪污治罪條例第六條第一項第五款之罪。然於事實部分首認代表會
職權為議決鄉規約、鄉民代表提案……等項；又謂林哲雄、李炳松先後交付一百五十
萬元，係央求上訴人於主持代表會會議時，能議決讓實久公司恢復上開疏濬工程，並
交由鄉公所執行，上訴人亦予應允，其後上訴人亦確於八十四年七月二十八日代表會
會議時，商請不知上情之代表林仁發提出回復大林橋至南埔橋段河川內原狀，剷平河
床凸起處，會中提出疏濬示範區之構想，並議決請鄉公所採納各情，並未認定上訴人
係對於「非主管」之事務圖利，致其理由之論述，已失其事實依據。且原判決認定之
事實如果無誤，林哲雄、李炳松先後交付上訴人一百五十萬元賄款，既係央求上訴人
於主持代表會會議時，能議決讓實久公司恢復上開疏濬工程，並交由鄉公所執行，則
上訴人所圖者似係該實久公司所承包疏濬工程得以復工之不法利益，所收受賄款不過
係其對價。原判決事實對此圖利之金額若干及上訴人究係圖利自己或他人，均未明白
認定，亦非適法。(三)按議決鄉（鎮、市）民代表提案事項，係鄉（鎮、市）民代表之
職權；又鄉（鎮、市）公所對代表會之議決案應予執行，如延不執行或執行不當，代
表會得請其說明理由，必要時得報請縣政府邀集有關機關協商解決之，台灣省鄉鎮市
民代表會組織規程準則（原判決誤載為台灣省各縣市村里民大會實施為辦法）第十九
條第一項第八款、第二十條，分別定有明文。依原判決認定之事實，該實久公司於八
十三年二月二十八日向新竹縣北埔鄉鄉公所標得之三項疏濬工程，係因鄉民陳情，並
經鄉代表會議決，建議鄉公所予以解約、停工，鄉公所乃於同年五月發函通知該公司
不得動工。則林哲雄、李炳松二人嗣後行賄上訴人，央求其在代表會運作使為決議，
要求鄉公所讓實久公司復工，似無非亦係冀望藉由上訴人利用其職務上之行為，以達
復工之目的，此由林哲雄於偵查中供稱停工是代表會接受陳情後決議，交由鄉公所執
行，因此復工亦須代表會通過，故希望上訴人能協調代表會，讓其復工等語（見偵卷
第三十二頁），猶足證之。參諸證人彭作仁在調查站證稱鄉代表林仁發所提疏濬示範
區，即係等於同意廠商復工，並據此使其他分段工程陸續復工等語，而上訴人對此亦
不否認（見法務部調查局台北市調查處調查卷附甲○○、彭作仁八十五年十一月二十
八日調查筆錄），其於偵查中復坦承伊於電話中所謂有幫忙（林哲雄、李炳松），係
指透過代表會做砂石示範區，伊有請代表林仁發提議作示範區等語（見偵卷第十七頁
背面、十八頁），亦徵其藉由林仁發於鄉代表會中提出疏濬示範區構想，亦無非係企
圖使代表會作成使實久公司復工之決議，是此項事實，能否謂非踐履其鄉代表職務上
之行為？實非無進一步探求餘地。至鄉公所對代表會決議未予同意執行，不論其原因
為何，似與其是否屬上訴人職務上行為之認定無關。原判決徒以同意復工與否非鄉代
表會職務上所得決定之事項，乃認上訴人之收受賄賂，係對於非主管之事務利用職權
圖利，而變更檢察官所引起訴法條，其判決適用法則，尚屬不當。以上或係上訴意旨
所指摘，或為本院得依職權調查之事項，應認原判決仍有撤銷發回更審之原因。
據上論結，應依刑事訴訟法第三百九十七條、第四百零一條，判決如主文。
中      華      民      國    八十九    年      十      月     十九     日
                              最高法院刑事第六庭
                                  審判長法官  紀  俊  乾
                                        法官  黃  正  興
                                        法官  陳  東  誥
                                        法官  張  春  福
                                        法官  韓  金  秀
      右正本證明與原本無異
                                              書  記  官
中      華      民      國    八十九    年      十      月    二十四    日


司法院資訊處製作；財團法人民間司法改革基金會備份。
